最高法院民事判決　　　　　　　　　　　　　　　九十三年度台上字第二四三二號
　　上　 訴　 人　甲　○林.
　　　　　　　　　　　　　　　.
　　　　　　　　　　　　　　　.
　　兼法定代理人　乙○○林美.
　　訴 訟代理 人　涂惠民律師（原上訴人林美秋之訴訟代理人）
　　被 上　訴 人　新竹國際商業銀行股份有限公司
　　法 定代理 人　詹宣勇
右當事人間請求塗銷抵押權登記事件，上訴人對於中華民國九十二年三月二十五日台
灣高等法院第二審判決（九十一年度上字第七四０號），提起上訴，本院判決如下：
    主  文
原判決廢棄，發回台灣高等法院。
    理  由
本件上訴人林美秋於提起第三審上訴後之民國九十三年七月十四日死亡，其繼承人甲
○、乙○○已依法聲明承受訴訟，合先敘明。
次查，林美秋（下稱上訴人）主張：訴外人張豐興、林滋寶與被上訴人延平辦事處行
員共同詐騙伊，使伊就訴外人天風實業有限公司（下稱天風公司）向被上訴人借貸新
台幣（以下同）七百萬元為連帶保證，並以伊所有如第一審判決附表所示之不動產設
定第一順位抵押權（下稱系爭抵押權）予被上訴人，侵害伊權利，被上訴人就其行員
之不法詐騙行為，應負僱用人之侵權行為責任。又兩造於八十六年一月十四日就伊所
負上述保證債務、抵押債務成立和解，約定由伊向被上訴人貸款二百三十五萬元清償
天風公司之債務，並以上開不動產設定本金最高限額三百三十萬元之第二順位抵押權
予被上訴人後，被上訴人應塗銷系爭抵押權；且兩造就伊原負保證債務、第一順位抵
押債務，既變更為借款債務、第二順位抵押債務，被上訴人依和解契約亦應塗銷系爭
抵押權等情，爰依侵權行為、民法第七百六十七條規定、和解契約及債之更改等法律
關係，求為命被上訴人將系爭抵押權登記塗銷之判決。
被上訴人則以：天風公司於八十三年、八十四年間向伊申貸四筆款項，由上訴人設定
系爭抵押權，擔保天風公司對伊所負債務，上訴人並為其中一百萬元及六百萬元借款
之連帶保證人，伊行員未有詐騙行為，伊自不負侵權行為責任。又天風公司嗣未依約
償還貸款，伊對天風公司及保證人求償，上訴人及其他保證人願承擔債務，乃與伊達
成協議，約定上訴人向伊貸款三百十萬元償還天風公司所欠後，伊即塗銷系爭抵押權
。惟上訴人嗣後僅貸款二百三十五萬元，自不得請求伊塗銷系爭抵押權登記等語，資
為抗辯。
原審維持第一審所為上訴人敗訴之判決，駁回其上訴，無非以：上訴人主張其係受被
上訴人職員與訴外人張豐興、林滋寶共同詐騙，始擔任天風公司向被上訴人貸款之連
帶保證人，並設定系爭抵押權云云，惟被上訴人提出之借據、抵押權設定契約書、不
動產抵押契約，其上均有上訴人不爭執為真正之簽名或印文，自應推定其為真正。上
訴人泛言受騙，所舉證人齊中原（即辦理系爭借款對保之被上訴人行員）之證言，亦
不足為其有利之認定，其主張即難憑採。次查，上訴人主張被上訴人同意由其貸款二
百三十五萬元償還其承擔之天風公司債務，被上訴人即塗銷系爭抵押權登記等情，雖
提出切結書、明細表、本息計算單等件為證，被上訴人不否認書立系爭切結書時，其
行員在場，並應上訴人要求加註，固足證明兩造於八十六年一月十四日曾就上訴人所
負保證債務，以上訴人負擔二百三十五萬元達成和解。惟上開書證均未有被上訴人同
意塗銷系爭抵押權登記之文字，上訴人所舉證人乙○○、虎敏輝、姜良謙、廖明忠、
林玉珍等證言，均無法證明兩造成立和解時，被上訴人同意塗銷系爭抵押權；而同為
天風公司連帶保證人之廖明忠究係以多少金錢與被上訴人達成和解，核屬另一法律關
係，亦與本件無涉。查證人呂健一證稱伊於八十六年間擔任被上訴人延平分行經理，
之前天風公司借款時，上訴人已設定抵押；至八十六年間，因上訴人主動要求設定抵
押，被上訴人即貸予一百八十萬元，另五十五萬元，則為信用貸款，當時伊與上訴人
曾口頭約定，待上訴人清償三百十萬元後，即塗銷系爭抵押權，但嗣後上訴人未前來
貸款清償七十五萬元，前貸二百三十五萬元亦未按期繳交本息。依電腦資料，上訴人
之妹曾前來辦理七十五萬元貸款，但後來未辦成等語，核與被上訴人提出授信戶貸放
類資料歸戶查詢電腦報表所載相符。證人即上訴人之妹林玉珍亦證稱上訴人曾帶伊至
被上訴人營業所辦理貸款事宜，後來未辦成等語。足徵兩造係於八十六年一月十四日
後達成協議，由上訴人償還天風公司債務三百十萬元後，被上訴人始同意塗銷系爭抵
押權。上訴人既未貸足三百十萬元清償債務，自不得請求被上訴人塗銷系爭抵押權。
又系爭抵押權存續期間至一百十三年六月十三日，迄至八十八年十一月十八日，天風
公司對被上訴人尚有八十四萬五千七百三十七元未為清償，系爭抵押權所擔保之債務
既未全部清償，上訴人亦不得請求塗銷。從而，上訴人本於侵權行為、所有物排除侵
害請求權及和解契約等法律關係，請求被上訴人塗銷系爭抵押權登記，洵屬無據，不
應准許等詞，為其判斷之基礎。
惟查，上訴人於八十六年一月十四日出具切結書予被上訴人，兩造成立如該切結書所
載內容之和解等情，為原審確定之事實。而該切結書記載略以「本人林美秋為天風公
司保證人兼不動產提供人，茲因天風公司之借款到期無法如期償還或展期……，本人
並願意以個人名義再行展期，僅負擔二百三十五萬元部分，往后本金及利息本人願負
擔」（見一審卷一六頁），既載明係為上訴人擔任天風公司「保證人兼不動產提供人
」而書立切結書，且上訴人僅負擔二百三十五萬元本息，則依其文義，是否應認兩造
係就上訴人擔任天風公司連帶保證人及物上保證人所負之債務，以上訴人負責清償其
中二百三十五萬元，而成立和解？果爾，該切結書係另以手寫方式加註上訴人「僅負
擔二百三十五萬元」，被上訴人銀行經理呂健一稱兩造口頭約定上訴人償還三百十萬
元後，被上訴人始塗銷系爭抵押權云云，顯與切結書內容不符。乃原審徒憑其證言，
認兩造係於八十六年一月十四日（即切結書作成之日）後，達成協議，約定由上訴人
償還三百十萬元後，被上訴人始同意塗銷系爭抵押權云云，自屬可議。按關於兩造就
天風公司所欠債務為協議，進而成立和解乙事，上訴人主張「伊係與其他保證人分別
承擔天風公司之債務，由伊另以系爭抵押權之不動產設定第二順位本金最高限額三百
三十萬元抵押權予被上訴人，向被上訴人貸款二百三十五萬元償還天風公司債務，當
時被上訴人並提供各連帶保證人承擔天風公司債務明細表予伊」等語，並提出蓋有被
上訴人銀行戳章之明細表為證（見一審卷七、一七頁）；被上訴人亦承認「天風公司
至八十五年六月間未依約繳款，共欠七百萬元，伊對借款人及保證人求償，因上訴人
及其他保證人願承擔債務，遂協議由上訴人承受其中二百三十五萬元之保證債務，並
由上訴人辦理一百八十萬元、五十五萬元二筆貸款清償，且以上訴人之不動產設定第
二順位抵押權以為擔保」（同上卷四七頁）；而上訴人確於八十七年八月二十六日以
同一不動產再設定第二順位抵押權予被上訴人，有建物登記謄本可稽（同上卷三三頁
）。如謂上訴人於承擔債務及設定抵押權後，仍同意保留系爭抵押權以擔保天風公司
所欠債務，是否合於情理，並符合兩造成立和解契約之目的，非無疑義。是系爭切結
書雖未載明上訴人向被上訴人貸款二百三十五萬元，清償天風公司所負債務，並就該
貸款設定抵押權後，被上訴人應塗銷系爭抵押權等字樣，惟由系爭切結書所載及兩造
履行和解契約之情形觀之，是否不足以認定兩造就此已有合意，尚非無斟酌之餘地。
原審未遑審認明晰，遽為上訴人敗訴之判決，自不足以昭折服。上訴論旨，指摘原判
決不當，求予廢棄，非無理由。
據上論結，本件上訴為有理由。依民事訴訟法第四百七十七條第一項、第四百七十八
條第二項，判決如主文。
中　　　華　　　民　　　國　　九十三　　年　　 十一 　　月　　二十六　　日
                              最高法院民事第六庭
                                  審判長法官  吳　啟　賓
                                        法官  高　孟　焄
                                        法官  楊　鼎　章
                                        法官  陳　淑　敏
                                        法官  陳　重　瑜
      右正本證明與原本無異
                                              書  記  官
中　　　華　　　民　　　國　　九十三　　年　　 十二 　　月　　　六　　　日
                                                                        Ｑ
